---
title: "Fehlende Werte"
output:
  learnr::tutorial:
    language: de
    css: css/boxes.css
    fig_caption: no
runtime: shiny_prerendered
bibliography: ref.json
link-citations: TRUE
description: Umgang mit fehlenden Werten in R
resource_files:
- css/boxes.css
---

```{r setup, include=FALSE}
library(learnr)
knitr::opts_chunk$set(echo = FALSE)
```


## `NA`
Fehlende Messwerte werden in R mit `NA` repräsentiert. Das ist eine Abkürzung 
für *not available*. 
Hier ein praktisches Beispiel, wo `NA`s in den Daten enthalten sind:

```{r ozone}
ozon <- airquality$Ozone
```

```{r block1, exercise = TRUE, exercise.setup = "ozone"}
ozon
```

Der obige Vektor stammt aus dem Beispieldatensatz `airquality`.
Dieser enthält echte Messungen der Luftqualität in New York, 
von Mai bis September 1973, unter anderem den mittleren täglichen Ozongehalt
zwischen 13:00 und 15:00
Wir interessieren uns insbesondere für den Ozongehalt. Die Hilfeseite zu
`airquality` sagt uns:

> Mean ozone in parts per billion from 1300 to 1500 hours at Roosevelt Island

