---
title: "Mittelwertsunterschiede testen"
output:
  learnr::tutorial:
    language: de
    css: css/boxes.css
    fig_caption: no
    allow_skip: true
    progressive: true
runtime: shiny_prerendered
bibliography: ref.json
link-citations: TRUE
description: Mittelwertunterschiede von Gruppen testen
resource_files:
- css/boxes.css
tutorial:
  id: significance
  version: 1
---

```{r setup, include=FALSE}
library(learnr)
library(rtutorials)
knitr::opts_chunk$set(echo = FALSE)
```

## Inhalt

kurze Beschreibung des Inhalts

Verortung auf der Roadmap:

## Lernziele

kleine Checkliste mit abhakbaren Checkboxen:

-   <input type="checkbox" unchecked> Wie verschiedene Überschriften
    gerendert werden </input>
-   <input type="checkbox" unchecked> farbige HTML-Boxen </input>
-   <input type="checkbox" unchecked> HTML-Tag für Absätze </input>
-   <input type="checkbox" unchecked> ausklappbare Abschnitte </input>
-   <input type="checkbox" unchecked> LaTex </input>


## Nullhypothesen-Signifikanztests

Diese Art von Tests machen eine Annahme darüber, wie die Stichprobenkennwerte verteilt sein müssten,
wenn es keinerlei Effekt gäbe. Das heißt auch Nullhypothese. Die Stichprobenkennwerteverteilung unter Annahme der Nullhypothese ist bekannt. 



Dann wird geschaut, wie wahrscheinlich der beobachtete Stichprobenkennwert unter Annahme der Nullhypothese auftreten könnte. Ist diese Wahrscheinlichkeit sehr gering, klassischerweise wird die Grenze da bei $p \leq 5 \%$ gesetzt, wird die Nullhypothese verworfen.

Der Wissensgewinn ist hier die Verneinung der Nullhypothese. Lautet sie zum Beispiel: "Die Mittelwerte unterscheiden sich nicht", und das was wir beobachten 



## Abschlussquiz

**Wichtig:** Argument setzen: `allow_retry = TRUE`


```{r Abschlussquizz}
quiz(caption = "Teste dein Wissen!",

learnr::question_checkbox("Was hast du über die Maße der zentralen Tendenz gelernt?",
         answer("Der Median ist das Zentrum einer sortierten Datenmenge und weniger anfällig für Ausreißer.", 
                 correct = TRUE,
                 message = "Richtig! Der Median ist robust gegenüber Ausreißern."),
         answer("Der Median ist der Wert, der am häufigsten in einer Datenmenge vorkommt.",
                 message = "Der Modus nicht der Median repräsentiert den am häufigsten auftretenden Wert."),
         answer("Das artihmetische Mittel ist die Summe aller Werte geteilt durch die Anzahl der Werte.",
                 correct = TRUE,
                 message = "Genau, der Mittelwert wird durch die Summe der Werte geteilt durch ihre",
                 "Anzahl errechnet."),
         allow_retry = TRUE,
         random_answer_order = TRUE
         ),

learnr::question_radio("Welches Maß der zentralen Tendenz eignet sich für eine metrisch skalierte Variable mit großen Ausreißerwerten?",
         answer("Der Modus.",
              message = "Du könntest auch den Modus für diese Variable bestimmen,",
              "aber du möchtest ja die eine Zahl finden, die deine Daten mit den geringsten Abweichungen",
              "beschreibt. Dafür die lediglich häufigste Ausprägung zu verwenden wäre also nicht zielführend."),
         answer("Der Median.",
              correct = TRUE,
              message = "Richtig, der Median eignet sich gut dafür ein Maß der zentralen Tendenz zu bestimmen,",
              "dass gegen Ausreißer robust ist."),
         answer("Das artihmetische Mittel.",
              message = "Das arithmetische Mittel gibt uns für Variablen OHNE Ausreißer eine gute",
              "Zusammenfassung unserer Daten, aber bei großen Ausreißern ist es anfällig für Verzerrungen."),
         allow_retry = TRUE,
         random_answer_order = TRUE
         ))
```



## Learnings

So hast du heute abgeschnitten:

```{r context="server"}
# Shiny App um die Anzahl richtig beantworteter Fragen anzuzeigen. 
# Funktioniert in jedem Tutorial

shiny::observeEvent(
  input$get_score, 
  {
    objs2 = learnr:::get_tutorial_state()
    
    # Number of correct questions
    
    n_correct <- 
      # Access the $correct sublist item in each list item
        lapply(objs2, purrr::pluck, "correct") |>
           # make it a vector containing: TRUE and FALSE and NAs
           # NA is appearing for list items which don't have
           # a $correct subitem
                unlist() |> 
           # Taking the sum of a logical Vector returns the number of TRUEs
                sum(na.rm=TRUE)
    
    # Number of total questions
    
    total_questions <- 
      # 1. Access $type in each list item and make it a vector of types
      lapply(objs2, purrr::pluck, "type") |> unlist()
    
    # 2. Count the number of "question" in that vector
    total_questions <- total_questions[total_questions == "question"] |> 
      length()
      
      
    output$score = shiny::renderText(
      paste0(n_correct, " von ", total_questions,
        " im gesamten Tutorial beantworteten Fragen waren richtig.")
)
    invisible()
  }
)
```

```{r score, echo=FALSE}
shiny::br()
shiny::actionButton("get_score", "Auswertung!")
shiny::br()
shiny::br()
shiny::textOutput("score")
shiny::br()
```



### Zusammenfassung

Hier ein kleiner Text, was gelernt wurde und vlt. auch warum das wichtig ist.

### Diese neuen Konzepte kennst du nun:
-     Stichpunktartige Beschreibung

### Neue Funktionen
eine Tabelle mit den wichtigesten Codes des Tutorials
| Code           | Beschreibung                           |
|----------------|----------------------------------------|
| `[ ]`          | Indizierung                            |
| `&`            | UND-Operator für logische Indizierung  |

## Credit
<!-- vielleicht in diese Richtung? -->
Dieses Tutorial wurde (größtenteils) von Lukas Bruelheide sowie in Teilen von Marie Klosterkamp geschrieben. 

ggf.: Bei der Erstellung (u.a. der Beispiele, Aufgaben und Zusammenfassung) wurde teilweise von ChatGPT gebrauch gemacht.

### Literaturverzeichnis

<!--  Wird automatisch generiert aus den @autorYYYY-Zitationen und der Bibliothek in ref.json. Das Literaturverzeichnis wird immer ans Ende generiert, deswegen muss das hier die letzte Überschrift bleiben. -->
