---
title: "2 - Maße der zentralen Tendenz"
output:
  learnr::tutorial:
    language: de
    css: css/boxes.css
    fig_caption: no
runtime: shiny_prerendered
bibliography: ref.json
link-citations: TRUE
description: 
resource_files:
- css/boxes.css
editor_options: 
  markdown: 
    wrap: 72
---

```{r setup, include=FALSE}
library(learnr)
knitr::opts_chunk$set(echo = FALSE)
```

## Maße der zentralen Tendenz

Wir befassen uns in diesem Tutorial mit grundlegenden Vokabeln der
Programmiersprache R.

::: grau-nb
+-----------------------------------+---------------------------+
| Voraussetzungen                   | Ziele                     |
+===================================+===========================+
| Verständnis von R-Studios         | • Objekte und Funktionen  |
| Benutzeroberfläche                | verstehen\                |
|                                   |                           |
|                                   | • Maße der zentralen      |
|                                   | Tendenz mit R berechnen   |
+-----------------------------------+---------------------------+
:::

Sie haben in der Vorlesung folgende Maße der zentralen Tendenz kennen
gelernt:

-   Mittelwert
-   Median
-   Modus

Die Umsetzung in R ist ziemlich straight forward:\
\
R kann den Mittelwert mit `mean()` berechnen.

## Objekte und Funktionen

> Everything that happens is a **function call**.\
> Everything that exists is an **object**.

#### Funktionen

Funktionen sind der fundamentale Baustein für alles, was in R passiert.\
Beispielsweise ist `mean()` eine Funktion, um den Mittelwert zu
errechnen, aber auch ganz grundlegende Operatoren wie `+` und `-` sind
Funktionen.\
\
Der Grund, weswegen R bei Wissenschaftler:innen so beliebt ist: Gleich
einer Sprache, in welcher beliebig neue Wörter und Sätze gebildet werden
können, können mit der Sprache R beliebig neue aufeinander aufbauende
Funktionen geschrieben werden. All dies basiert auf einem
Grundwortschatz von 185 "fest verbauten" Vokabeln -- sog. **primitiven
Funktionen**.\
\
Am deutlichsten wird das am Beispiel der Funktion `mean()`.\
Wir wissen, dass der Mittelwert folgendermaßen errechnet werden kann:\

$\bar{x} = \frac{\sum_{i=1}^{n}{x_i}}{n}$\
Wie funktioniert die Funktion `mean()`?\
Es muss einen Prozess im Computer geben, der die Summe $\sum$ bildet.
Und einen Prozess, der die Anzahl $n$ zählen kann.\
\
Diese Anweisungen des Zählens oder Summierens sind so essentiell, dass
sie nicht mit R geschrieben werden können - denn R selbst basiert ja
darauf. Es ist, wie ein Werkzeug herstellen zu wollen, für dessen
Herstellung aber eben jenes Werkzeug benötigt wird.\
Wir haben eine Henne-oder-Ei-Situation, oder auf Englisch ein
Bootstrapping-Problem (abgeleitet vom Sprichwort *to pull oneself up by
one's bootstraps*).\
\
Das Problem wird dadurch gelöst, dass grundlegende Funktionen wie
Zählen, Addition oder Summierung in der maschinennahen Sprache C
geschrieben wurden und nicht in R.\
\
Insgesamt gibt es derzeit 185 solcher **primitiven Funktionen**, welche
den Grundwortschatz bilden für alle weiteren sprachlichen Entwicklungen.
Unter diesen Vokabeln ist auch die Funktion `sum()`, um die Summe $\sum$
zu bilden und `length()`, um die Anzahl $n$ zu bestimmen.\
\
Irgendwann hat jemand die Funktion `mean(x)` aus den primitiven
Funktionen `sum(x) / length(x)` definiert, um Ihnen zu ersparen, jedes
Mal die lange Formel eintippen zu müssen.

```{r mean, exercise = TRUE}
x <- c(1, 5)       # Erstellen eines Objektes x
sum(x) / length(x) # Mittelwert mit primitiven Funktionen
mean(x)            # Mittelwert mit interner Funktion
```

\
Funktionen folgen immer der selben Struktur (Syntax):\
`f(x)`\
Dabei ist `f` die Funktion. In den Klammern stehen wiederum die
Argumente. In diesem Fall das Objekt `x`, auf welches die Funktion
angewendet werden soll.\
\
Eine Ausnahme dieser Regel bilden die mathematischen Operatoren `+`, `-`
& Co.\
Sie können ohne Klammern benutzt werden, zwischen den Argumenten
stehend. Das macht die Benutzung von R intuitiver.

```{r plus1, exercise=TRUE}
5 + 5
```

Sie können aber genau wie alle anderen Funktionen auch mit der
Klammerschreibweise aufgerufen werden.

```{r plus2, exercise=TRUE}
`+`(5, 5)
```

Wir müssen R mit Backticks `` ` `` signalisieren, dass das `+`
ausnahmsweise "wörtlich" gelesen wird, da es ansonsten ein reserviertes
Zeichen ist, das schon alleine und ohne Klammern eine Funktion
darstellt.

## Mittelwert

::: grau-nb
$$
\sum_{i=1}^n{(x_i - \bar{x})} = 0
$$
:::

Die Summe aller Abweichungen vom Mittelwert ist immer 0.\
Das liegt daran, dass alle positiven und negativen Abweichungen sich
exakt ausgleichen. Nur dann ist es ein Mittelwert.\
Diese Eigenschaft des Mittelwerts wird für weitere Formeln in der
Statistik von großer Bedeutung sein, deswegen ist es wichtig, sie zu
verstehen.\

```{r mean1, exercise = TRUE}
x <- c(1, 5)     # Definieren eines Vektors x mit den Zahlen 1 und 5
x                # Ausgeben des Vektors x
mean(x)          # (1 + 5) / 2 = 3
x - mean(x)      # zieht 3 von jedem Wert im Vektor x ab
sum(x - mean(x)) # summiert gleichen sich die Abweichungen aus
```

Anders gesprochen, der Mittelwert ist der Wert, der die geringste
Abweichung zu allen Werten aufweist. Wenn alle Abweichungen vom
Mittelwert summiert werden, gleichen sich positive und negative
Abweichungen genau aus.\
Um anstatt eine $0$ zu erhalten, eine aussagekräftigere Zahl über die
Abweichungen vom Mittelwert zu erhalten, können diese vor dem Summieren
quadriert werden - so ist das Vorzeichen immer positiv, und negative und
positive Abweichungen gleichen sich nicht weiter aus. \
Die Summe der qaudrierten Abweichungen vom Mittelwert wird auch als
Quadratsumme $QS$ bezeichnet.

::: grau-nb
$$
QS = \sum_{i=1}^n{(x_i - \bar{x})^2} = min
$$
:::

```{r qs, exercise = TRUE}
(x <- c(1, 5))
x - mean(x)          # Abweichungen vom Mittelwert
(x - mean(x))^2      # Quadrierte Abweichungen sind immer positiv
sum((x - mean(x))^2) # Quadratsumme: -2² + 2² = 8
```

## Median

## Modus 

Es gibt keine eingebaute Formel für den Modus / die Modi. Allerdings
lässt sich dieses Maß der zentralen Tendenz sehr einfach über eine
Häufigkeitstabelle bestimmen.

Was ist eine Häufigkeitstabelle?\
Eine Tabelle, die angibt, wie oft jeder Wert in der Urliste vorkommt.

Um eine solche Tabelle zu erstellen, gibt es den Befehl `table()`.

```{r table, exercise = TRUE}
x <- c(1, 1, 1, 3, 3, 2)
table(x)
```

Der Modus läge hier eindeutig bei 1, da dieser Wert mit 3 mal am
häufigsten auftritt.

Für größere Urlisten können Sie ein Paket namens `modeest` (Mode
Estimation) verwenden, welches eine Funktion zum Berechnen des Modus
bereitstellt.

Zunächst installieren Sie das Paket mit dem Befehl
`install.packages("modeest")` .

\
Danach brauchen Sie nur eine Funktion aus dem Paket, nämlich `mfv()`
(Most Frequent Value). \
Nur für eine Funktion lohnt es nicht, das gesamte Paket zu laden und
`library(modeest)` tippen zu müssen. Anstattdessen können Sie folgende
Schreibweise verwenden, um R zu signalisieren wo die Funktion `mfv()` zu
finden ist:

```{r}

modeest::mfv(x)  # Paket::Funktion

```

Diese Schreibweise wird Ihnen auch in Zukunft noch öfter begegnen.

## neu erlernte Befehle

|                         |                                 |
|-------------------------|---------------------------------|
| `mean()`                | Mittelwert                      |
| `sum()`                 | entspricht $\sum$               |
| `` `+`() ``             | `+` in klassischer Schreibweise |
| `length()`              | entspricht $n$                  |
| `median()`              | Median                          |
| `table()`               | Häufigkeitstabelle              |
| `install.packages(" ")` | Paket installieren              |
| `library()`             | Paket laden                     |
| `modeest::mfv`          | Modus / Modi anzeigen           |
