---
title: "R Notebook"
output: html_notebook
---
### Datensatz
Die Allgemeine Bevölkerungsumfrage der Sozialwissenschaften (ALLBUS) ist eine Befragung der Bevölkerung der Bundesrepublik Deutschland, die seit 1980 regelmäßig durchgeführt wird. Der Datensatz ist für Forschung und Lehre frei verfügbar.

### Laden des Allbus-Datensatzes

```{r}
library(haven)
df <- read_sav("Allbus.sav")
View(df)
```

###
```{r}
library(tidyverse)
dict <- labelled::generate_dictionary(df) %>% labelled::lookfor_to_long_format()
```

Interessante Variablen die numerisch sind: Alter und Einkommen
Haushaltsnettoeinkommen: `di05`

```{r}
hist(df$age)
hist(df$di01a)
```

```{r}
plot(df$age, df$di01a)
fit <- lm(di01a ~ age, data = df)
summary(fit)
```

```{r}
library(ggplot2)
ggplot(df, aes(age, di01a)) +
  geom_point() +
  geom_smooth(method = "lm")

ggplot(df, aes(age, di05)) +
  geom_point() +
  geom_smooth(method = "lm")
```



weitere interessante Variablen:

Fernsehgesamtdauer pro Tag in Minuten (lm02)

Wohndauer in Jahren (gd02)

Haushaltsnettoeinkommen (di05)

Anzahl der Haushaltspersonen (dh04)

