---
title: "Lang und Breit"
output:
  learnr::tutorial:
    language: de
    css: css/boxes.css
    fig_caption: no
    df_print: default
runtime: shiny_prerendered
bibliography: ref.json
link-citations: TRUE
description: long & wide Datenformate und warum das für R wichtig ist.
resource_files:
- css/boxes.css
---

```{r setup, include=FALSE}
library(learnr)
knitr::opts_chunk$set(echo = FALSE)
library(rtutorials)
library(tidyr)
library(tibble)
```

## Lernziele

In diesem Tutorial lernst du:

- Was es mit den Begriffen *long* und *wide* in Bezug auf Daten auf sich hat
- Wie du aus dem *wide*-Format in ein *long*-Format umwandeln kannst
- und warum das *long*-Format für Rechnungen mit R oft notwendig ist

## Umwandlung *wide* nach *long*

Wir nutzen dafür die Funktion `pivot_longer()` aus dem Paket `tidyr`.

::: aufgabe
Erster Schritt: Lade das Paket `tidyr` in die aktive Sitzung!
:::

```{r loadplyr, exercise = TRUE, exercise.cap = "benötigtes Paket laden" }

```

```{r loadplyr-solution}
library(tidyr)
```

### Daten

```{r dataexplorer, exercise = TRUE}
fallcolor_wide |> tibble::as_tibble()
```

```{r dataquiz}
question_numeric("Wie viele Spalten hat der Datensatz `fallcolor_wide`?",
                 answer(68, correct = TRUE,
                        message = "Kann z.B. herausgefunden werden über `ncol()`. "))
```


## Abschlussquiz

## Learnings


