---
title: "3 - Maße der zentralen Tendenz"
output:
  learnr::tutorial:
    language: de
    css: css/boxes.css
    fig_caption: no
runtime: shiny_prerendered
bibliography: ref.json
link-citations: TRUE
description: 
resource_files:
- css/boxes.css
editor_options: 
  markdown: 
    wrap: 72
---

```{r setup, include=FALSE}
library(learnr)
knitr::opts_chunk$set(echo = FALSE)
```

## Maße der zentralen Tendenz

Wir befassen uns in diesem Tutorial mit grundlegenden Vokabeln der
Programmiersprache R.

::: grau-nb
+-----------------------------------+------------------------------+
| Voraussetzungen                   | Ziele                        |
+===================================+==============================+
| Verständnis von R-Studios         | • Objekte und Funktionen     |
| Benutzeroberfläche                | verstehen\                   |
|                                   |                              |
|                                   | • Maße der zentralen Tendenz |
|                                   | mit R berechnen              |
+-----------------------------------+------------------------------+
:::

Sie haben in der Vorlesung folgende Maße der zentralen Tendenz kennen
gelernt:

-   Mittelwert
-   Median
-   Modus

Die Umsetzung in R ist ziemlich straight forward:\
\
R kann den Mittelwert mit `mean()` berechnen.

## Objekte und Funktionen

> Everything that happens is a **function call**.\
> Everything that exists is an **object**.

#### Funktionen

Funktionen sind der fundamentale Baustein für alles, was in R passiert.
\
Beispielsweise ist `mean()` eine Funktion, um den Mittelwert zu
errechnen, aber auch ganz grundlegende Operatoren wie `+` und `-` sind
Funktionen.\
\
Der Grund, weswegen R bei Wissenschaftler:innen so beliebt ist: Gleich
einer Sprache, in welcher beliebig neue Wörter und Sätze gebildet werden
können, können mit der Sprache R beliebig neue aufeinander aufbauende
Funktionen geschrieben werden. All dies basiert auf einem
Grundwortschatz von 185 "fest verbauten" Vokabeln -- sog. **primitiven
Funktionen**.\
\
Am deutlichsten wird das am Beispiel der Funktion `mean()`. \
Wir wissen, dass der Mittelwert folgendermaßen errechnet werden kann:\

$\bar{x} = \frac{\sum_{i=1}^{n}{x_i}}{n}$\
Wie funktioniert die Funktion `mean()`? \
Es muss einen Prozess im Computer geben, der die Summe $\sum$ bildet.
Und einen Prozess, der die Anzahl $n$ zählen kann.\
\
Diese Anweisungen des Zählens oder Summierens sind so essentiell, dass
sie nicht mit R geschrieben werden können - denn R selbst basiert ja
darauf. Es ist, wie ein Werkzeug herstellen zu wollen, für dessen
Herstellung aber eben jenes Werkzeug benötigt wird.\
Wir haben eine Henne-oder-Ei-Situation, oder auf Englisch ein
Bootstrapping-Problem (abgeleitet vom Sprichwort *to pull oneself up by
one's bootstraps*). \
\
Das Problem wird dadurch gelöst, dass grundlegende Funktionen wie
Zählen, Addition oder Summierung in der maschinennahen Sprache C
geschrieben wurden und nicht in R.\
\
Insgesamt gibt es derzeit 185 solcher **primitiven Funktionen**, welche
den Grundwortschatz bilden für alle weiteren sprachlichen Entwicklungen.
Unter diesen Vokabeln ist auch die Funktion `sum()`, um die Summe $\sum$
zu bilden und `length()`, um die Anzahl $n$ zu bestimmen. \
\
Irgendwann hat jemand die Funktion `mean(x)` aus den primitiven
Funktionen `sum(x) / length(x)` definiert, um Ihnen zu ersparen, jedes
Mal die lange Formel eintippen zu müssen.

```{r mean, exercise = TRUE}
x <- c(1, 7)       # Erstellen eines Objektes x
sum(x) / length(x) # Mittelwert mit primitiven Funktionen
mean(x)            # Mittelwert mit interner Funktion
```

\
Funktionen folgen immer der selben Struktur (Syntax):\
`f(x)`\
Dabei ist `f` die Funktion. In den Klammern stehen wiederum die
Argumente. In diesem Fall das Objekt `x`, auf welches die Funktion
angewendet werden soll.\
Kompliziertere Funktionen lassen auch mehrere Argumente zu.\
\
Eine Ausnahme dieser Regel bilden die mathematischen Operatoren `+`, `-`
& Co.\
Sie können ohne Klammern benutzt werden, zwischen den Argumenten
stehend. Das macht die Benutzung von R intuitiver.

```{r plus1, exercise=TRUE}
5 + 5
```

Sie können aber genau wie alle anderen Funktionen auch mit der
Klammerschreibweise aufgerufen werden.

```{r plus2, exercise=TRUE}
`+`(5, 5)
```

Wir müssen R mit Backticks `` ` `` signalisieren, dass das `+`
ausnahmsweise "wörtlich" gelesen wird, da es ansonsten ein reserviertes
Zeichen ist, das schon alleine und ohne Klammern eine Funktion
darstellt.\

```{r func, exercise = TRUE}
function()
```

\
\

Damit

Wir benötigen ein Objekt, dessen Mittelwert ausgerechnet werden kann.
Erstellen Sie einen Vektor, der verschiedene Zahlen enthält.

Benutzen Sie `c()`, um einen Vektor zu erstellen. Benutzen Sie den
Zuweisungspfeil `<-`, um dem Vektor einen Namen zu geben und ihn im
Environment zu hinterlegen.

\
\
## neu erlernte Befehle\

|                         |                                 |
|-------------------------|---------------------------------|
| `mean()`                | Mittelwert                      |
| `sum()`                 | entspricht $\sum$               |
| `` `+`() ``             | `+` in klassischer Schreibweise |
| `length()`              | entspricht $n$                  |
| `median()`              | Median                          |
| `table()`               | Häufigkeitstabelle              |
| `install.packages(" ")` | Paket installieren              |
| `library()`             | Paket laden                     |
| `modeest::mfv`          | Modus / Modi anzeigen           |
