---
title: "Organisation und Darstellung von Daten"
output:
  learnr::tutorial:
    language: de
    css: css/boxes.css
    fig_caption: no
runtime: shiny_prerendered
bibliography: ref.json
link-citations: TRUE
description: empty
resource_files:
- css/boxes.css
---

```{r setup, include=FALSE}
library(learnr)
library(tidyverse)
knitr::opts_chunk$set(echo = FALSE)
```

## Was Sie in diesem Tutorial lernen:

Im letzten Tutorial haben Sie gelernt, was ein Vektor ist, und wie Sie damit in R arbeiten können. Sie haben die fundamentalen Mechanismen von Assignment, Environment und Indizierung kennengelernt.

Wir versuchen, eine gewisse Balance zu finden zwischen nötigem Grundwissen und praktischer Anwendung. Ein Ziel dieses Tutorials könnte sein, dass Sie verstehen, dass Sie nicht alles verstehen müssen. Das heißt, wir werden auch Beispiele einbauen, deren Code Sie nicht kennen oder nicht verstehen. Das ist gewissermaßen unumgänglich, wenn wir nicht zuerst eine komplette Definition der Programmiersprache R schreiben wollen. Darauf aufbauend werden Sie in diesem Tutorial mehr darüber lernen, wie Daten aus der echten Welt in die Benutzeroberfläche von R gelangen. Wichtige Grundkenntnisse über Objekt- und Datentypen in R werden gemeinsam mit einer Wiederholung der Skalenniveaus vermittelt.



## Wiederholung: Skalenniveaus

```{r relationen, echo=FALSE}
question("Welche Beziehungen können auf dem Ordinalskalenniveau abgebildet werden? (mehrere Antworten)",
  answer("Äquivalenz", correct = TRUE ),
  answer("Ungleichheit", correct = TRUE),
  answer("Rangfolge", correct = TRUE),
  answer("Proportionen"),
  answer("Abstände")
)
```

```{r sk2, echo=FALSE}
question("Welche der folgenden Skalen werden unter dem Begriff *metrisch* zusammengefasst? (mehrere Antworten)",
  answer("Nominal"),
  answer("Ordinal"),
  answer("Intervall", correct = TRUE),
  answer("Verhältnis", correct = TRUE),
  answer("Absolut", correct = TRUE)
)
```

```{r sk3, echo=FALSE}
question("Welche Eigenschaften treffen auf den erreichten Rang in einem Wettkamp zu? (mehrere Antworten)",
         allow_retry = TRUE,
  answer("metrisch"),
  answer("kategorial", correct = TRUE),
  answer("kardinal"),
  answer("intervallskaliert"),
  answer("ordinalskaliert", correct = TRUE),
  answer("quantitativ", correct = TRUE),
  answer("qualitativ"),
  answer("stetig"),
  answer("diskret", correct = TRUE)
  )
```

## Skalenniveaus

> „Messen ist eine strukturerhaltende Abbildung eines empirischen in ein numerisches Relativ"

Was heißt das genau?

Es bedeutet, dass Beziehungen echter Objekte als Beziehungen zwischen Zahlen ausgedrückt werden können, und dass dieser Prozess "Messen" heißt.

Das ist immernoch kompliziert. Hier ist ein konkretes Beispiel:

Studierende haben erhoben, wie häufig Menschen in der Woche kochen.

Welches Skalenniveau hat diese Variable?

```{r q1, echo=FALSE}
question("Studierende haben erhoben, an wie vielen Tagen in der Woche Menschen selbst kochen. Welches Skalenniveau hat die Variable?",
  answer("Nominal"),
  answer("Ordinal"),
  answer("Intervall"),
  answer("Verhältnis"),
  answer("Absolut", correct = TRUE),
  post_message = "Wenn lediglich die Namen der Wochentage angegeben würden, wäre das Skalenniveau Nominalskaliert, da aber eine absolute Anzahl angegeben wird, befinden wir uns auf der Absolutskala."
)
```
