---
title: "Skalenniveaus / Objekt- und Datentypen"
output:
  learnr::tutorial:
    language: de
    css: css/boxes.css
    fig_caption: no
runtime: shiny_prerendered
bibliography: ref.json
link-citations: TRUE
description: empty
resource_files:
- css/boxes.css
---

```{r setup, include=FALSE}
library(learnr)
library(modeest)
knitr::opts_chunk$set(echo = FALSE)
```

## Was Sie in diesem Tutorial lernen:

Im letzten Tutorial haben Sie gelernt, was ein Vektor ist, und wie Sie damit in R arbeiten können. Genauer haben Sie Assignment, Environment und Indizierung kennengelernt. Außerdem haben Sie das essentielle Konzept der Vektorisierung verstanden. Dann haben Sie einige deskriptivstatistische Funktionen selbst erstellt.

Heute möchten wir Skalenniveaus genauer behandeln, und wie sie in R repräsentiert werden können.

## kurze Wiederholung

```{r q1, echo=FALSE}
question("Wozu dient das Assignment?",
  answer("`#` mit der Raute", correct = TRUE ),
  answer("`;` mit einem Semikolon "),
  answer("`>` mit dem Größer-als-Zeichen"),
  answer(" `“` mit Anführungszeichen")
)
```

## Skalenniveaus

> „Messen ist eine strukturerhaltende Abbildung eines empirischen in ein numerisches Relativ"

Was heißt das genau?

Es bedeutet, dass Beziehungen echter Objekte als Beziehungen zwischen Zahlen ausgedrückt werden können, und dass dieser Prozess "Messen" heißt.

Das ist immernoch kompliziert. Hier ist ein konkretes Beispiel:

Studierende haben erhoben, wie häufig Menschen in der Woche kochen.

Welches Skalenniveau hat diese Variable?

```{r q1, echo=FALSE}
question("Studierende haben erhoben, an wie vielen Tagen in der Woche Menschen selbst kochen. Welches Skalenniveau hat die Variable?",
  answer("Nominal", correct = TRUE ),
  answer("Ordinal"),
  answer("Intervall"),
  answer("Verhältnis"),
  answer("Absolut", correct = TRUE)
)
```
